【裁判字號】    97,家上易,9
【裁判日期】    980526
【裁判案由】    給付扶養費
【裁判全文】
臺灣高等法院臺南分院民事判決  97年度家上易字第9號
上  訴  人  乙○○
被 上訴 人  甲○○○
訴訟代理人  蕭敦仁    律師
複 代理 人  林德昇    律師
上列當事人間請求依約給付扶養費事件，上訴人對於中華民國97
年7月31日台灣嘉義地方法院（97年度家訴字第50號）第一審判
決提起上訴，本院於98年5月12日言詞辯論終結，判決如下：
    主    文
上訴駁回。
第二審訴訟費用由上訴人負擔。
    事實及理由
一、被上訴人起訴主張：上訴人乃被上訴人之次子，為給付被上
    訴人扶養費問題，於民國（下同）87年4月15日與訴外人嫂
    鄭月鴦、弟胡慶民、胡慶秋共同於被上訴人嘉義縣大林鎮上
    林里頂員林70號住所，簽立承諾書，約定自87年5月起，每
    月各支付新台幣（以下同）5,000元供雙親生活費用，若累
    計達半年未付，另加扣50萬元（違約）罰金；而被上訴人自
    89年11月起即未依約給付上開費用至97年3月止，已7年又4
    個月，總計上訴人應給付被上訴人47萬元【5,000元×1/2（
    因被上訴人之配偶胡木成已於96年11月9日歿）×88個月（
    應係89個月）＋50萬元×1/2=47萬元】。因本於「承諾書」
    契約關係，請求如數給付；爰求為判決聲明：上訴人應給付
    被上訴人47萬元及自本訴狀繕本送達後翌日起，按年息百分
    之5計算之利息（原審為上訴人全部敗訴之判決，上訴人不
    服，提起本件上訴），被上訴人答辯聲明：上訴駁回。
二、上訴人則以：系爭承諾書為有條件之贈與、和受贈承諾，雙
    方均負有信守承諾之義務，始為有效；上訴人至今未獲父、
    母任何土地贈與，與其餘3房兄弟獲贈無數土地有天壤之別
    ，被上訴人不守土地贈與承諾，使上訴人相對承諾之原因消
    失，上訴人自89年11月起不履行承諾。又承諾書雖是上訴人
    所簽，上訴人不爭執承諾書之內容，惟爭執簽立承諾書之原
    因，當初給付5,000元並非扶養費，而是因為當年上訴人妹
    婿積欠賭債後，拿伊父、母之土地去農會貸款220萬元，而
    要求上訴人及兄弟每人幫忙還50萬元，大家都不願意，才以
    簽立承諾書的方式要求每月給付5,000元給父母；簽承諾書
    時父母有說要贈與土地，然迄今上訴人均未得到任何土地贈
    與。又簽立承諾書當時，父親擁有土地產權、存款、老農年
    金等，經濟上無虞匱乏，並非已經無財產；且現今被上訴人
    有3筆土地，其中一筆已於96年7月20日出售，得款222萬4千
    元，另有老農年金每月6,000元等，並無不能維持生活之狀
    況，故本件被上訴人並無給付扶養費請求權等語，資為抗辯
    。爰上訴聲明：(一)原判決廢棄。(二)被上訴人在第一審之訴及
    假執行之聲請均駁回。
三、兩造不爭執事項：
  (一)被上訴人甲○○○為上訴人之母親。
  (二)在87年4月15日之承諾書為上訴人所簽立，兩造對其內容並
    無爭執。
  (三)上訴人在87年5月至88年12月匯過652,000元入胡木成帳戶（
    見本院卷第79頁）。
四、得心證之理由：
  (一)按當事人互相意思表示一致者，無論其為明示或默示，契約
    即為成立；債權人基於債之關係，得向債務人請求給付，民
    法第153條第1項、第199條第1項分別定有明文。查被上訴人
    主張兩造及訴外人鄭月鴦、胡慶民、胡慶秋於87年4月15日
    所簽立之承諾書，其內容為：「一、每房兄弟在贈與成立前
    ，各提出壹佰伍拾萬元，做為父母親之『老年基金』。二、
    從87年5月起，在未提出壹佰伍拾萬元之前，每月各付伍仟
    元給父母親做為日常生活必要之費用。三、若累計達半年未
    付每月伍仟元或贈與前未付清壹佰伍拾萬元，將由父母親對
    尚未過戶之田地、作必要之處分。所得之款項，扣除壹佰伍
    拾萬元及補足未付清之月費。另外再加扣伍拾萬元之違反承
    諾罰金。四、本承諾書係兄弟四人（兄歿、由妻鄭月鴦代理
    ）歡喜同意。若有拒絕簽名承諾情事，將建議父母親，取消
    贈與承諾，拿回田地，變賣做為老年生活基金。」等情，有
    該承諾書影本1份為證（見原審卷第6頁），並為上訴人所不
    爭執，自堪信該承諾書係經兩造於87年4月15日確認後所親
    簽無訛，此部分被上訴人之主張屬實無訛。則上訴人是否應
    依契約關係給付被上訴人扶養費，為本件兩造之爭點；而上
    訴人之所為抗辯被上訴人是否具備民法第1117條受扶養權利
    之不能維持生活之要件，即與本件給付扶養費之訴訟無涉，
    上訴人主張被上訴人並無不能維持生活，不得請求扶養費云
    云，即將民法法定扶養義務與契約約定扶養義務混為一談，
    圖免本件約定之扶養義務，尚難採憑。
  (二)又上訴人雖又抗辯陳稱：約定給付之每月5千元，並非扶養
    費，係為要幫妹婿還積欠之賭債云云，經查證人即上訴人之
    胞弟胡慶秋於原審證述：「（承諾書是大家看過才簽名？）
    當時是大家看過才簽名）」、「（妹婿的賭債是何原因？）
    完全沒有賭博這件事情。當時是針對父母親的扶養費才簽名
    」、「（現在還每月給5千元？）是的，當時簽承諾書的時
    候沒有說到土地的事情」、「（簽承諾書後有無分到土地？
    ）有，但是土地與承諾書無關。當時這承諾書是被告（指上
    訴人、下同）寫的，拿給我們兄弟簽名，當時沒有談到任何
    條件」、「（何原因提出要給5千元還簽承諾書？）被告想
    用這些錢照護我母親。」等語（見原審卷第58頁）；又證人
    即上訴人之大嫂鄭月鴦亦證稱：「（提示承諾書是否你簽的
    ？）我兒子幫我簽的，但是我授權他簽的。我知道這份承諾
    書的內容」、「（為何要簽這份承諾書？）我不清楚，只知
    道那時說要5千元的生活費」、「（有無提到交換條件，如
    果沒給5千元的生活費就不把財產分給你們？）我忘記，但
    是我們有賣一塊地50萬元的錢給我婆婆當作生活費」、「（
    可知道妹婿在外面欠賭債？）我只知道他困難，我公公有幫
    他還錢。我沒有出到錢，我只有出賣地的50萬元。這50萬元
    的是給我婆婆的生活費，跟賭債沒有關係」、「（為何要寫
    這份承諾書？）我不知道」、「（說到5千元的部分，是給
    婆婆的生活費還是幫妹婿還賭債的錢？）這我不清楚」、「
    （每月5千元，是婆婆生活困難大家出錢？）婆婆說養兒子
    長大要每月5千元給他生活」等語（見原審卷第90、91頁）
    ，可見上訴人辯稱當初承諾書之簽立係因賭債而起，與事實
    不符。又兩造間所為給付生活費用之約定，係私法上之契約
    行為，依法亦無其他要式及要物之要求，其間契約之成立僅
    需雙方當事人意思表示合致即已足，兩造既已協議給付被上
    訴人扶養費之方式，並在前開承諾書上簽名，則在被上訴人
    同意變更給付方式之前，上訴人自仍應受兩造上開承諾書之
    拘束，依約履行給付內容。又上訴人固辯稱系爭承諾書為有
    條件之贈與承諾，被上訴人負有贈與土地之義務，惟上訴人
    迄今未獲得被上訴人及父親之贈與，故其自89年11月起不履
    行給付上開每月5,000元之扶養費義務，係因其至今未獲父
    、母任何土地贈與云云，然查系爭承諾書縱有約定「若累計
    達半年未付每月伍千元或贈與前未付清150萬元，將由父母
    視對尚未過戶之田地，作必要處分，所得之款項扣除150萬
    元及補足未付清之月費。另外再加扣50萬元之違反承諾罰金
    」等情，有關父母是否對尚未過戶之田地作必要處分（如出
    售）等，仍係被上訴人始享有之選擇權，並非被上訴人即有
    應交付何筆土地辦理過戶予上訴人之義務。況觀諸系爭承諾
    書之前言記載：「我們兄弟四人，... 受父母恩澤，生育我
    們、養育我們、教育我們，更將一生辛苦努力的成果贈與我
    們。可是我們兄弟實在非常慚愧，竟然沒有什麼可以報答父
    母的。又想到現今社會「世風日下，人心不古」，為人子女
    虐待老邁父母者，比比皆是，實在令天下父母親心寒。因為
    有這種想法，所以我們兄弟聚會商量，得出如下結論，期能
    使父母親老年生活快樂、安心、無慮」等語，並參諸證人胡
    慶秋、鄭月鴦於原審之上開證詞，顯見系爭承諾書簽立目的
    在於照顧被上訴人及配偶胡木成老年生活，並無被上訴人及
    訴外人胡木成必須履行贈與之後，方可取得上訴人給付之扶
    養費，且父母交付贈與物之後始能取得扶養費，亦屬有悖常
    情。即上訴人亦於本院直陳稱：「（你父親有說那幾筆土地
    要給你？）當時沒有講到這點。」（見本院卷2第3頁筆錄）
    。是上訴人主張該承諾書為有條件之贈與，難認可採。
  (三)上訴人雖抗辯稱：上訴人長久以來，經濟拮据，窮困潦倒，
    舉債度日，及至今日，年歲已大，工作難覓，又復重度聽障
    ，病魔纏身，身無恆產，租屋而居，更積欠大筆監理罰款，
    生活均靠兒女接濟，如支付此款扶養費，則不能維持生活云
    云。然查上訴人僅積欠21,800元罰鍰未繳而已，並非如其所
    述積欠大筆罰款，且兩造間之承諾書約定第三點載明：「若
    累計達半年未付每月給付之扶養費金額2,500元．．」有上
    開承諾書可按（見原審卷第6頁），系爭承諾書上並無對於
    扶養義務人如不能維持生活時，即可以免除或減輕義務之情
    形，則上訴人此部分之抗辯，即有可議；且所提出之證據尚
    無經拒絕往來情形，信用評分200分，目前仍有正常授信帳
    戶，並有其他投資收入等情，此有上訴人自行提出之當事人
    綜合信用報告表、全國財產稅總歸戶財產查詢清單、財政部
    台北市國稅局96年度綜合所得稅各類所得資料清單等可按。
    矧上訴人既為被繼承人胡木成之子，被繼承人遺有約12筆以
    上之不動產，價值約28,630,326元，有胡木成生前所有土地
    明細表及土地登記簿謄本等附卷可憑（見本院卷2第10至42
    、60至63頁），為兩造所不爭，則上訴人尚有可依法分得之
    遺產，參酌上訴人所提之繼承系統表（見原審卷第35頁，有
    6位繼承人），亦有可觀（可分得非小遺產），是上訴人此
    部分之抗辯，亦不足採。
  (四)又被上訴人所得請求上訴人給付之金額，依上開兩造所書立
    之承諾書約定第二點，既載明上訴人自87年5月起應負擔父
    、母親每月5,000元之扶養費，則上訴人即應依上開約定每
    月給付父、母5,000元之生活費用；惟上訴人89年11月起，
    即未再給付父、母親之扶養費用乙情，為上訴人於原審不爭
    執。從而，上訴人依前開承諾書第二點之約定，自89年11月
    起至97年3月止，共計7年又5個月，總計本應給付被上訴人2
    22,500元【即5,000元×1/2（按父母僅餘被上訴人一人）再
    ×88個月＝222,500】；又上訴人自89年11月起即未給付父
    、母親之扶養費，已累計超過半年之久，而上訴人復未依約
    提出其已付清150萬元予父母親之證明，自應依前開承諾書
    第三點之約定，再加給付25萬元之違約罰金（50萬元×1/2
    ，因上訴人之父胡木成死亡）；合計47萬元。從而，被上訴
    人依前開承諾書之約定，請求上訴人給付其扶養費用47萬元
    ，於法有據。
  (五)又給付有確定期限者，債務人自期限屆滿時起，負遲延責任
    ；給付無確定期限者，債務人於債權人得請求給付時，經其
    催告而未為給付，自受催告時起，負遲延責任；其經債權人
    起訴而送達訴狀，或依督促程序送達支付命令，或為其他相
    類之行為者，與催告有同一之效力；民法第229條第1、2項
    分別定有明文。又遲延之債務，以支付金錢為標的者，債權
    人得請求依法定利率計算之遲延利息；但約定利率較高者，
    仍從其約定利率；而應付利息之債務，其利率未經約定，亦
    無法律可據者，週年利率為百分之5；亦為同法第233條第1
    項及第203條所明定。查本件被上訴人得請求上訴人給付之
    前揭金額，並未據被上訴人主張定有給付之期限，則被上訴
    人等請求自97年5月18日（按民事起訴狀繕本係於同年月7日
    送達，見原審卷第9頁）起至清償日止，按年息百分之五計
    算之利息，並未逾上開規定之範圍，自無不合。準此，被上
    訴人依約請求上訴人給付47萬元之扶養費用，及自97年5月1
    8日起至清償日止，按年息百分之5計算之利息，為有理由，
    應予准許。
五、綜上所述，上訴人所為抗辯，均不足採。被上訴人主張兩造
    間有扶養承諾書之契約關係存在，上訴人應依約履行等語，
    即無不合。從而，被上訴人依履行契約之法律關係，請求上
    訴人給付被上訴人470,000元，及自97年5月18日起至清償日
    止，按年息百分之5計算之利息，即屬有據，為有理由，應
    予准許。原審為上訴人敗訴之判決，並依職權為假執行之宣
    告，核無不合，上訴意旨猶執前詞指摘原判決不當，求予廢
    棄改判，為無理由，應予駁回。
六、本件事證已臻明確，兩造其餘攻擊、防禦方法及舉證，核與
    判決之結果不生影響，爰毋庸一一論述，附此敘明。
據上論結，本件上訴為無理由，依民事訴訟法第449條第1項、第
78條，判決如主文。
中    華    民    國    98    年    5     月    26    日
                  民事第三庭    審判長法  官  陳光秀
                                      法  官  李文賢
                                      法  官  莊俊華
上為正本係照原本作成。
不得上訴。
中    華    民    國    98    年    5     月    27    日
                                      書記官  吳銘添


司法院資訊處製作；財團法人民間司法改革基金會備份。
